臺灣高雄地方法院民事判決　　　　　　　94年度訴字第1972號
原　　　告　乙○○
訴訟代理人　林復華律師
被　　　告　甲○○
　　　　　　　　　　　現在臺灣高雄第二監獄執行中
當事人間交付所受領輔助購宅款事件，本院於民國94年11月14日
言詞辯論終結，判決如下：
  主  文
被告應給付原告新台幣參佰壹拾伍萬玖仟玖佰柒拾玖元，及自民
國九十四年九月九日起至清償日止，按年利率百分之五計算之利
息。
訴訟費用由被告負擔。
本判決第一項於原告以新台幣壹佰零伍萬元供擔保後得假執行。
  事實及理由
一、原告主張：被告前於民國91年9 月間與訴外人張玉蘭協議離
    婚，承諾將位在高雄市左營區自治新村30之1 號房屋暨所坐
    落之土地（下稱系爭房地），無償交由張玉蘭及原告永久使
    用收益，且於系爭房地將來可過戶時，須將之移轉登記予原
    告，其後，系爭房地因老舊眷村改建而拆除，被告已於93年
    8 月間領取輔助購宅款新台幣（下同）3,159,979 元，且以
    自己名義向高雄市政府開申購國民住宅，被告所領取之上開
    輔助購宅款，實係其對原告所負債務陷於給付不能之替代利
    益，爰依被告與張玉蘭之離婚協議書第4 條及民法第225 條
    第2 項規定，聲明請求被告應給付原告3,159,979 元，及自
    起訴狀繕本送達翌日（即94年9 月9 日）起至清償日止，按
    年利率5%計算之利息，並陳明願供擔保請准宣告假執行等語
    。
二、被告則以：被告雖於91年9 月間與張玉蘭協議離婚時，承諾
    將系爭房地無償交由張玉蘭及原告永久使用收益，且於系爭
    房地將來可過戶時，須將之移轉登記予原告，然原告已於92
    年12月3 日將屋內所有家具搬空，自願放棄居住權。又系爭
    房地乃海軍第1 軍區司令部分配予被告之眷舍僅有房屋居住
    權，並無房地所有權，且眷屬係隨同居住，從而原告對系爭
    房地僅有住的權益，無權領取輔助購宅款。再者，兩造就上
    開離婚協議書中之民事賠償部分，已達成和解，被告並已於
    93年12月28日如數付清，原告自不得再向被告請求輔助購宅
    款。綜上，原告提起本件訴訟並無理由，爰聲明請求駁回原
    告之訴等語資為抗辯。
三、兩造不爭執之事項：
  (一)被告於91年9 月間與張玉蘭協議離婚時，於離婚協議書第4
    條約定原告及張玉蘭就系爭房地得無條件、永久使用收益，
    且於系爭房地將來可過戶時，須將之移轉登記為原告所有，
    其後，系爭房地因老舊眷村改建而拆除，被告因而領取輔助
    購宅款3,159,979 元，以自己名義向高雄市政府申購國民住
    宅，有中國農民銀行高雄分行94年10月17日農高字第940240
    1811號函所檢送之被告帳戶交易明細資料，及海軍陸戰隊司
    令部94年10月24日瀚眷字第0940009453號函暨所檢送之高雄
    市政府都市發展局函文、國防部海軍總司令部令、海軍自治
    新村購置民間市場成屋原眷戶各項輔（補）助夠宅款領款清
    冊各1 份為證。
  (二)原告與張玉蘭於本院93年度易字第1248號被告被訴傷害案件
    進行中，提起附帶民事訴訟，經本院以93年度附民字第196
    號案件受理，其後成立訴訟上之和解，被告同意給付原告30
    萬、給付張玉蘭70萬元。另張玉蘭對被告請求給付生活費事
    件，則經本院以93年度家訴字第118 號事件受理在案，亦成
    立訴訟上之和解，被告同意給付張玉蘭578,905 元。而被告
    已於93年12月28日，就上開本院93年度附民字第196 號和解
    成立內容中應給付原告30萬元部分，連同訴訟程序費用9,00
    0 元給付予原告，有和解筆錄2 份及收據1 份為證。
四、本件之爭點為：原告依張玉蘭與被告之離婚協議書第4 條及
    民法第225條第2項規定請求被告交付所受領之輔助購宅款，
    是否有理由？茲敘述本院之判斷如下：
  (一)被告於91年9 月間與張玉蘭協議離婚時，於離婚協議書第4
    條約定原告及張玉蘭就系爭房地得無條件、永久使用收益，
    且於系爭房地將來可過戶時，須將之移轉登記為原告所有等
    情，業已認定如前，而系爭房地乃國防部配給予被告使用、
    居住之眷舍，被告對於系爭房地並無所有權一節，為兩造所
    不爭執，是原告因被告與張玉蘭之離婚協議，自被告取得之
    權利僅為對系爭房地之無條件永久使用、收益之權利，對於
    系爭房地之所有權部分僅有期待利益。惟其後系爭房屋已因
    老舊眷村改建而拆除，原告對於系爭房屋自無法居住、使用
    ，則被告依上開離婚協議對於原告所應為之給付即已陷於不
    能之狀態。
  (二)又系爭房地於被告與張玉蘭協議離婚後，已因老舊眷村改建
    而拆除，被告因而領取輔助購宅款3,159,979 元，以自己名
    義向高雄市政府申購國民住宅等情屬實，亦已如前所述，而
    按原眷戶享有承購承購依本條例（即國軍老舊眷村改建條例
    ）興建之住宅及由政府給與輔助購宅款之權益，為國軍老舊
    眷村改建條例第5 條第1 項前段所明訂，且此原眷戶於領取
    補助購宅款後，並無返還義務一節，有海軍陸戰隊司令部94
    年10月24日瀚眷字第0940009453號函1 份在卷可憑，從而，
    被告所領取之上開輔助購宅款應屬政府為因應國軍老舊眷村
    改建，致損害原眷戶對眷舍無法繼續居住、使用權益，而給
    與原眷戶之補償金。
  (三)按政府徵收土地給與上訴人（即出賣人）之補償地價，雖非
    侵權行為之賠償金，惟係上訴人於其所負債務陷於給付不能
    發生之一種代替利益，此項補償地價給付請求權，被上訴人
    （即買受人）非不得類推適用民法第225 條第2 項之規定，
    請求讓與，有最高法院80年台上字第2504號判例意旨可資參
    照。被告依其與張玉蘭間之離婚協議，本負有無償提供系爭
    房地予原告永久使用、居住之義務，惟其後系爭房屋已因眷
    村改建而拆除，致被告對於原告所負之給付義務陷於不能，
    但被告亦因此自政府受領輔助購宅款，作為無法繼續居住、
    使用眷舍之補償，此政府所給付之輔助購宅款雖非侵權行為
    之賠償金，然仍屬被告對於原告所負上開債務陷於給付不能
    之代替利益，則依上開判例意旨，原告自得類推適用民法第
    225條第2項之規定，請求被告交付所受領之輔助購宅款。
  (四)至原告與張玉蘭於本院93年度易字第1248號被告被訴傷害案
    件進行中，提起附帶民事訴訟，經本院以93年度附民字第19
    6 號案件受理，其後成立訴訟上之和解，被告同意給付原告
    30萬、給付張玉蘭70萬元，其後被告就此和解成立內容中應
    給付原告30萬元部分，已連同訴訟程序費用9,000 給付予原
    告；另張玉蘭對被告請求給付生活費事件，則經本院以93年
    度家訴字第118 號事件受理在案，亦成立訴訟上之和解，被
    告同意給付張玉蘭578,905 元等情屬實，固已認定如前。然
    原告係因被告對其有傷害之行為，而提起上開附帶民事訴訟
    ，請求被告賠償其所受損害，是兩造係就原告遭被告傷害所
    受損害之賠償金於上開附帶民事事件審理中成立和解，另被
    告與張玉蘭於93年度家訴字第118 號民事事件審理中成立和
    解部分，則係針對離婚協議書第3 條所約定之子女生活費及
    教育費部分，均與被告依離婚協議書第4 條約定對原告所負
    之義務無關，從而，被告抗辯兩造就上開離婚協議書中之民
    事賠償部分已達成和解，被告並已於93年12月28日如數付清
    ，原告自不得再向被告請求輔助購宅款云云，尚屬無據。再
    者，被告雖抗辯原告已於92年12月3 日將屋內所有家具搬空
    ，自願拋棄居住權云云，然並未提出任何證據證明原告確已
    放棄對系爭房屋之使用、居住權，是被告此部分之抗辯亦不
    可採信。
五、綜上所述，被告依其與張玉蘭間之離婚協議，負有無償提供
    系爭房地予原告永久使用、居住之義務，惟事後系爭房屋已
    因眷村改建而拆除，被告對於原告所負之給付義務因而陷於
    不能，但被告亦因眷村改建而自政府領取輔助購宅款3,159,
    979 元，可認係被告對於原告所負上開債務陷於給付不能之
    代替利益，從而，原告依被告與張玉蘭之離婚協議書第4 條
    及民法第225 條第2 項規定，請求被告給付3,159,979 元，
    及自起訴狀繕本送達翌日即94年9 月9 日起至清償日止，按
    年利率5%計算之利息，即屬有據，應予准許。
六、原告陳明願供擔保，聲請宣告假執行，核無不合，爰酌定相
    當擔保金額准許之。
七、結論：原告之訴為有理由，依民事訴訟法第78條、第390條
    第2 項，判決如主文。
中　　華　　民　　國　　94　　年　　11　　月　　28　　日
                  民事第五庭法　官　黃悅璇
正本係照原本作成。
如不服本判決，應於送達後20日內，向本院提出上訴狀並表明上
訴理由，如於本判決宣示後送達前提起上訴者，應於判決送達後
10日內補提上訴理由書（須附繕本）。
中　　華　　民　　國　　94　　年　　11　　月　　28　　日
                            書記官　董明惠
